---
title: "大学生笔记本电脑<br>使用情况分析"
date: today
author: 
  name: "Li Zongzhang"
format: 
  revealjs:
    incremental: false
    theme: [sky]
    slide-number: c/t
    show-slide-number: all
    code-fold: true
    code-copy: true
    code-summary: "查看R代码"
    chalkboard: 
      buttons: true
      board-canvas-background: "#f0f0f0"
    preview-links: auto
    toc-title: "大纲"
    css: style.css
    footer: |
      [Stat](https://lizongzhang.github.io/stat64) | © 2026 , [Li Zongzhang](https://space.bilibili.com/590872906/)
    include-before-body: 
      - header.html
      - fonts.html
    menu: 
      side: left
      width: wide
    plugins: [highlight, zoom, notes]
editor: 
  markdown: 
    wrap: 72
---

```{r}
#| message: false
#| warning: false
#| include: false

library(tidyverse)
library(showtext)
showtext_auto()
```

```{r}
#| label: setup
#| include: false

library(tidyverse)
library(gt)
library(patchwork)
library(scales)
library(ggrepel)

# 读取数据
df <- read_csv("wjx.csv", show_col_types = FALSE) |>
  mutate(
    gender = factor(gender, levels = c("male", "female"),
                    labels = c("男", "女")),
    demand = factor(demand, levels = c("performance", "lite"),
                    labels = c("性能需求", "轻度使用")),
    brand = factor(brand, 
                   levels = c("value", "mainstream", "gaming", "premium"),
                   labels = c("性价比", "主流品牌", "游戏本", "高端品牌"))
  )

# 科研风格配色方案（淡雅马卡龙色）
colors_gender   <- c("男" = "#91C4E6", "女" = "#F5B6C8")
colors_demand   <- c("性能需求" = "#E8B4BC", "轻度使用" = "#B8D8BA")
colors_brand    <- c(
  "性价比"   = "#FDD9B5",
  "主流品牌" = "#D4E4F0", 
  "游戏本"   = "#E8C8D8",
  "高端品牌" = "#C8D5B9"
)

# 单色渐变调色板（用于直方图等）
color_single <- "#9DBDC6"
color_accent <- "#E89CA3"

# 主题设置
theme_set(theme_minimal(base_size = 14, base_family = ""))
```

---

## 目录 {.smaller}

:::: {.columns}
::: {.column width="50%"}
**1. 数据概览**

- 样本基本情况
- 变量说明

**2. 描述性统计**

- 定量变量统计量
- 分类变量分布
:::

::: {.column width="50%"}
**3. 图形分析**

- 饼图、帕累托图
- 箱线图、直方图、散点图

**4. 推断统计**

- 区间估计
- t 检验、方差分析、卡方检验
:::
::::

---

# 1 数据概览

---

## 样本基本情况

```{r}
#| echo: false

tibble(
  指标 = c("总样本量", "男生人数", "女生人数",
           "性能需求", "轻度使用",
           "平均笔记本价格", "平均月生活费"),
  数值 = c(
    nrow(df),
    sum(df$gender == "男"),
    sum(df$gender == "女"),
    sum(df$demand == "性能需求"),
    sum(df$demand == "轻度使用"),
    sprintf("¥%.0f", mean(df$laptop, na.rm = TRUE)),
    sprintf("¥%.0f", mean(df$cost, na.rm = TRUE))
  )
) |>
  gt() |>
  cols_label(指标 = "指标", 数值 = "数值") |>
  cols_align(align = "left", columns = 指标) |>
  cols_align(align = "right", columns = 数值) |>
  tab_options(
    table.width = pct(70),
    table.font.size = px(16),
    data_row.padding = px(8)
  ) |>
  tab_style(
    style = list(cell_fill(color = "#9DBDC6"),
                 cell_text(color = "white", weight = "bold")),
    locations = cells_column_labels()
  )
```

---

## 变量说明

```{r}
#| echo: false

tibble(
  变量名 = c("laptop", "cost", "mobile", "laptop_usage",
             "gender", "demand", "brand"),
  含义 = c("笔记本电脑价格（元）", "月生活费（元）", "手机价格（元）",
           "笔记本使用时长（月）", "性别", "需求类型", "品牌偏好"),
  类型 = c("定量", "定量", "定量", "定量",
           "分类", "分类", "分类")
) |>
  gt() |>
  cols_label(变量名 = "变量名", 含义 = "含义", 类型 = "类型") |>
  cols_align(align = "center") |>
  tab_options(
    table.width = pct(90),
    table.font.size = px(15),
    data_row.padding = px(6)
  ) |>
  tab_style(
    style = list(cell_fill(color = "#9DBDC6"),
                 cell_text(color = "white", weight = "bold")),
    locations = cells_column_labels()
  )
```

---

# 2 描述性统计

---

## 定量变量描述性统计

```{r}
#| echo: false

df |>
  select(laptop, cost, mobile, laptop_usage) |>
  pivot_longer(everything(), names_to = "变量", values_to = "值") |>
  group_by(变量) |>
  summarise(
    均值   = mean(值, na.rm = TRUE),
    中位数 = median(值, na.rm = TRUE),
    标准差 = sd(值, na.rm = TRUE),
    最小值 = min(值, na.rm = TRUE),
    最大值 = max(值, na.rm = TRUE),
    .groups = "drop"
  ) |>
  mutate(
    变量 = case_when(
      变量 == "laptop" ~ "笔记本价格",
      变量 == "cost" ~ "月生活费",
      变量 == "mobile" ~ "手机价格",
      变量 == "laptop_usage" ~ "使用时长"
    )
  ) |>
  gt() |>
  fmt_number(columns = c(均值, 中位数, 标准差, 最小值, 最大值),
             decimals = 1) |>
  cols_align(align = "center") |>
  tab_options(
    table.width = pct(100),
    table.font.size = px(13)
  ) |>
  tab_style(
    style = list(cell_fill(color = "#D4B5A0"),
                 cell_text(color = "white", weight = "bold")),
    locations = cells_column_labels()
  )
```

---

# 3 图形分析

---

## 性别分布（饼图）

```{r}
#| echo: false
#| fig-width: 6
#| fig-height: 5

df |>
  count(gender) |>
  mutate(
    pct = n / sum(n),
    label = sprintf("%s\n%.1f%%", gender, pct * 100)
  ) |>
  ggplot(aes(x = "", y = n, fill = gender)) +
  geom_col(width = 1, color = "white", linewidth = 2) +
  geom_text(aes(label = label),
            position = position_stack(vjust = 0.5),
            size = 6, fontface = "bold", color = "white") +
  coord_polar(theta = "y") +
  scale_fill_manual(values = colors_gender) +
  labs(title = "性别分布", fill = "性别") +
  theme_void(base_size = 16) +
  theme(
    plot.title = element_text(hjust = 0.5, face = "bold", size = 20),
    legend.position = "right"
  )
```

---

## 品牌偏好

```{r}
#| echo: false
#| fig-width: 9
#| fig-height: 5

brand_pareto <- df |>
  count(brand, name = "频数") |>
  arrange(desc(频数)) |>
  mutate(
    累计频数 = cumsum(频数),
    累计百分比 = 累计频数 / sum(频数) * 100,
    brand = fct_reorder(brand, -频数)
  )

ggplot(brand_pareto, aes(x = brand)) +
  geom_col(aes(y = 频数), fill = "#B8CADA", alpha = 0.85, width = 0.6) +
  geom_line(aes(y = 累计百分比 * max(频数) / 100, group = 1),
            color = "#D89CA3", linewidth = 1.5) +
  geom_point(aes(y = 累计百分比 * max(频数) / 100),
             color = "#D89CA3", size = 4) +
  geom_text(aes(y = 频数, label = 频数),
            vjust = -0.5, size = 5, fontface = "bold", color = "#5A6C7D") +
  scale_y_continuous(
    name = "频数",
    sec.axis = sec_axis(~ . * 100 / max(brand_pareto$频数),
                        name = "累计百分比（%）")
  ) +
  labs(title = "品牌偏好帕累托图", x = "品牌偏好") +
  theme_minimal(base_size = 15) +
  theme(
    plot.title = element_text(hjust = 0.5, face = "bold", size = 18),
    axis.title.y.right = element_text(color = "#D89CA3"),
    axis.text.y.right = element_text(color = "#D89CA3")
  )
```

---

## 笔记本价格箱线图

```{r}
#| echo: false
#| fig-width: 8
#| fig-height: 5

ggplot(df, aes(x = gender, y = laptop, fill = gender)) +
  geom_boxplot(alpha = 0.75, outlier.size = 3, outlier.alpha = 0.5,
               outlier.color = "#A0A0A0") +
  stat_summary(fun = mean, geom = "point",
               shape = 23, size = 4, fill = "#F4D03F", color = "#5A6C7D") +
  scale_fill_manual(values = colors_gender) +
  scale_y_continuous(labels = label_comma()) +
  labs(
    title = "笔记本价格分布（按性别）",
    x = "性别", y = "笔记本价格（元）",
    caption = "黄色菱形表示均值"
  ) +
  theme_minimal(base_size = 16) +
  theme(
    plot.title = element_text(hjust = 0.5, face = "bold", size = 18),
    legend.position = "none",
    panel.grid.minor = element_blank()
  )
```

---

## 月生活费直方图

```{r}
#| echo: false
#| fig-width: 8
#| fig-height: 5

ggplot(df, aes(x = cost)) +
  geom_histogram(binwidth = 300, fill = "#B8D8BA",
                 color = "white", alpha = 0.85) +
  geom_vline(xintercept = mean(df$cost, na.rm = TRUE),
             linetype = "dashed", color = "#D89CA3", linewidth = 1.5) +
  annotate("text", x = mean(df$cost, na.rm = TRUE) + 400,
           y = Inf, vjust = 2,
           label = sprintf("均值 = ¥%.0f", mean(df$cost, na.rm = TRUE)),
           color = "#D89CA3", size = 5, fontface = "bold") +
  scale_x_continuous(labels = label_comma()) +
  labs(
    title = "月生活费分布",
    x = "月生活费（元）", y = "频数"
  ) +
  theme_minimal(base_size = 16) +
  theme(
    plot.title = element_text(hjust = 0.5, face = "bold", size = 18),
    panel.grid.minor = element_blank()
  )
```

---

## 笔记本价格 vs. 手机价格（散点图）

```{r}
#| echo: false
#| fig-width: 8
#| fig-height: 5.5

ggplot(df, aes(x = laptop, y = mobile, color = gender)) +
  geom_point(size = 3, alpha = 0.6) +
  geom_smooth(method = "lm", se = TRUE, linewidth = 1.2, alpha = 0.2) +
  scale_color_manual(values = colors_gender) +
  scale_x_continuous(labels = label_comma()) +
  scale_y_continuous(labels = label_comma()) +
  labs(
    title = "笔记本价格 vs. 手机价格",
    x = "笔记本价格（元）",
    y = "手机价格（元）",
    color = "性别"
  ) +
  theme_minimal(base_size = 15) +
  theme(
    plot.title = element_text(hjust = 0.5, face = "bold", size = 18),
    legend.position = "top",
    panel.grid.minor = element_blank()
  )
```

---

# 4 推断统计

---

## 笔记本价格的 95% 置信区间

```{r}
#| echo: false

t_test_laptop <- t.test(df$laptop)

tibble(
  变量 = "笔记本价格",
  均值 = t_test_laptop$estimate,
  标准误 = sd(df$laptop) / sqrt(nrow(df)),
  置信下限 = t_test_laptop$conf.int[1],
  置信上限 = t_test_laptop$conf.int[2]
) |>
  gt() |>
  fmt_number(columns = c(均值, 标准误, 置信下限, 置信上限),
             decimals = 1) |>
  cols_align(align = "center") |>
  tab_header(title = "笔记本价格 95% 置信区间") |>
  tab_options(
    table.width = pct(80),
    table.font.size = px(15)
  ) |>
  tab_style(
    style = list(cell_fill(color = "#B8D8BA"),
                 cell_text(color = "white", weight = "bold")),
    locations = cells_column_labels()
  )
```

::: {.callout-note}
## 区间估计结论

在 95% 的置信水平下，大学生笔记本电脑的**总体平均价格**的区间估计： [**¥`r round(t_test_laptop$conf.int[1], 0)`** , **¥`r round(t_test_laptop$conf.int[2], 0)`** ]。
:::

---

## 两样本 t 检验：男女生笔记本价格差异

```{r}
#| echo: false

t_test_gender <- t.test(laptop ~ gender, data = df)

tibble(
  组别 = c("男", "女"),
  样本量 = c(
    sum(df$gender == "男"),
    sum(df$gender == "女")
  ),
  均值 = c(
    mean(df$laptop[df$gender == "男"], na.rm = TRUE),
    mean(df$laptop[df$gender == "女"], na.rm = TRUE)
  ),
  标准差 = c(
    sd(df$laptop[df$gender == "男"], na.rm = TRUE),
    sd(df$laptop[df$gender == "女"], na.rm = TRUE)
  )
) |>
  gt() |>
  fmt_number(columns = c(均值, 标准差), decimals = 1) |>
  cols_align(align = "center") |>
  tab_header(title = "各组描述性统计") |>
  tab_options(table.width = pct(70), table.font.size = px(14)) |>
  tab_style(
    style = list(cell_fill(color = "#9DBDC6"),
                 cell_text(color = "white", weight = "bold")),
    locations = cells_column_labels()
  )
```

---

## t 检验结果

```{r}
#| echo: false

tibble(
  统计量 = c("t 值", "自由度", "p 值", "均值差"),
  数值 = c(
    sprintf("%.3f", t_test_gender$statistic),
    sprintf("%.1f", t_test_gender$parameter),
    sprintf("%.4f", t_test_gender$p.value),
    sprintf("%.1f", diff(t_test_gender$estimate))
  )
) |>
  gt() |>
  cols_align(align = "center") |>
  tab_options(table.width = pct(50), table.font.size = px(15)) |>
  tab_style(
    style = list(cell_fill(color = "#9DBDC6"),
                 cell_text(color = "white", weight = "bold")),
    locations = cells_column_labels()
  )
```

::: {.callout-important}
## t 检验结论

**研究问题**：男生与女生的笔记本电脑平均价格是否存在显著差异？

**统计结论**：p = `r round(t_test_gender$p.value, 4)` `r if(t_test_gender$p.value >= 0.05) "> 0.05（不显著）" else "< 0.05（显著）"`

**实质结论**：在 α = 0.05 的显著性水平下，`r if(t_test_gender$p.value >= 0.05) "**没有充分证据**表明男女生笔记本价格存在显著差异，两组价格水平相当。" else paste0("**男女生笔记本价格存在显著差异**，", if(diff(t_test_gender$estimate) < 0) "男生" else "女生", "的平均购买价格显著更高，差额约为 ¥", abs(round(diff(t_test_gender$estimate), 0)), "元。")`
:::

---

## 方差分析：品牌偏好与笔记本价格

```{r}
#| echo: false

aov_result <- aov(laptop ~ brand, data = df)
aov_summary <- summary(aov_result)

# 描述性统计
df |>
  group_by(brand) |>
  summarise(
    样本量 = n(),
    均值 = mean(laptop, na.rm = TRUE),
    标准差 = sd(laptop, na.rm = TRUE),
    .groups = "drop"
  ) |>
  gt() |>
  fmt_number(columns = c(均值, 标准差), decimals = 1) |>
  cols_label(brand = "品牌偏好") |>
  cols_align(align = "center") |>
  tab_header(title = "各组描述性统计") |>
  tab_options(table.width = pct(80), table.font.size = px(14)) |>
  tab_style(
    style = list(cell_fill(color = "#D4B5A0"),
                 cell_text(color = "white", weight = "bold")),
    locations = cells_column_labels()
  )
```

---

## 方差分析表

```{r}
#| echo: false

tibble(
  来源 = c("组间", "组内"),
  平方和 = c(
    aov_summary[[1]]$`Sum Sq`[1],
    aov_summary[[1]]$`Sum Sq`[2]
  ),
  自由度 = c(
    aov_summary[[1]]$Df[1],
    aov_summary[[1]]$Df[2]
  ),
  均方 = c(
    aov_summary[[1]]$`Mean Sq`[1],
    aov_summary[[1]]$`Mean Sq`[2]
  ),
  F值 = c(
    sprintf("%.3f", aov_summary[[1]]$`F value`[1]),
    ""
  ),
  p值 = c(
    sprintf("%.4f", aov_summary[[1]]$`Pr(>F)`[1]),
    ""
  )
) |>
  gt() |>
  fmt_number(columns = c(平方和, 均方), decimals = 0) |>
  cols_align(align = "center") |>
  tab_options(table.width = pct(90), table.font.size = px(14)) |>
  tab_style(
    style = list(cell_fill(color = "#D4B5A0"),
                 cell_text(color = "white", weight = "bold")),
    locations = cells_column_labels()
  )
```

::: {.callout-important}
## 方差分析结论

**研究问题**：不同品牌偏好的学生，其笔记本电脑平均价格是否存在显著差异？

**统计结论**：F(`r aov_summary[[1]]$Df[1]`, `r aov_summary[[1]]$Df[2]`) = `r round(aov_summary[[1]]$"F value"[1], 3)`，p = `r round(aov_summary[[1]]$"Pr(>F)"[1], 4)` `r if(aov_summary[[1]]$"Pr(>F)"[1] < 0.05) "< 0.05（显著）" else "> 0.05（不显著）"`

**实质结论**：在 α = 0.05 的显著性水平下，`r if(aov_summary[[1]]$"Pr(>F)"[1] < 0.05) "**不同品牌偏好组的笔记本价格存在显著差异**，品牌偏好是影响购买价格的重要因素。从描述性统计可以看出，高端品牌偏好者的平均价格明显高于性价比偏好者。" else "**没有充分证据**表明不同品牌偏好组的笔记本价格存在显著差异，各组价格水平相当。"`
:::

---

## 卡方检验：性别 × 需求类型

```{r}
#| echo: false

# 列联表
contingency <- table(df$gender, df$demand)

contingency |>
  as.data.frame.matrix() |>
  rownames_to_column("性别") |>
  gt() |>
  cols_align(align = "center") |>
  tab_header(title = "性别 × 需求类型列联表") |>
  tab_options(table.width = pct(50), table.font.size = px(15)) |>
  tab_style(
    style = list(cell_fill(color = "#E8B4BC"),
                 cell_text(color = "white", weight = "bold")),
    locations = cells_column_labels()
  )
```

---

## 卡方检验结果

```{r}
#| echo: false

chi_result <- chisq.test(contingency)

tibble(
  统计量 = c("卡方值", "自由度", "p 值"),
  数值 = c(
    sprintf("%.3f", chi_result$statistic),
    sprintf("%d", chi_result$parameter),
    sprintf("%.4f", chi_result$p.value)
  )
) |>
  gt() |>
  cols_align(align = "center") |>
  tab_options(table.width = pct(50), table.font.size = px(15)) |>
  tab_style(
    style = list(cell_fill(color = "#E8B4BC"),
                 cell_text(color = "white", weight = "bold")),
    locations = cells_column_labels()
  )
```

::: {.callout-important}
## 卡方检验结论

**研究问题**：性别与需求类型之间是否存在关联？

**统计结论**：χ²(`r chi_result$parameter`) = `r round(chi_result$statistic, 3)`，p = `r round(chi_result$p.value, 4)` `r if(chi_result$p.value < 0.05) "< 0.05（显著）" else "> 0.05（不显著）"`

**实质结论**：在 α = 0.05 的显著性水平下，`r if(chi_result$p.value < 0.05) "**性别与需求类型之间存在显著关联**。从列联表可以看出，不同性别的学生在笔记本使用需求上表现出明显不同的偏好模式。" else "**没有充分证据**表明性别与需求类型之间存在关联，两个变量相互独立，即不同性别的学生在使用需求上的分布基本一致。"`
:::

---

## 主要发现总结 {.smaller}

:::: {.columns}
::: {.column width="50%"}
**1. 描述性统计**

- 平均笔记本价格：¥`r round(mean(df$laptop), 0)`
- 平均月生活费：¥`r round(mean(df$cost), 0)`
- 女生占比：`r round(sum(df$gender=="女")/nrow(df)*100, 1)`%

**2. 价格分布**

- 笔记本价格 95% 置信区间：<br>¥`r round(t_test_laptop$conf.int[1], 0)` ~ ¥`r round(t_test_laptop$conf.int[2], 0)`
- 主流品牌占主导地位
:::

::: {.column width="50%"}
**3. 推断统计结论**

- **性别与价格**：男女笔记本价格`r if(t_test_gender$p.value < 0.05) "存在显著差异" else "无显著差异"`（p = `r round(t_test_gender$p.value, 3)`）

- **品牌与价格**：品牌偏好对价格影响`r if(aov_summary[[1]]$"Pr(>F)"[1] < 0.05) "显著" else "不显著"`（p = `r round(aov_summary[[1]]$"Pr(>F)"[1], 3)`）

- **性别与需求**：两者`r if(chi_result$p.value < 0.05) "存在关联" else "相互独立"`（p = `r round(chi_result$p.value, 3)`）
:::
::::

---

谢谢！敬请批评指正！


---

---

## 小组任务提交要求

- 提交截止：第16周周四（2026年6月18日）20:00

- 提交要求：

    - 文件格式：PDF（PowerPoint / WPS 转PDF）
  
    - 文件命名：第#组+组长姓名+班级+主题关键词+小组汇报.pdf
  
        - 示例：第1组曾熙雯 25会计2 早茶小组任务.pdf
  
    - 提交位置：QQ群“小组任务”文件夹

---